ACORDAO-COMPLETO-2566615

ACÓRDÃO 680/2023 ATA 2/2023 - PRIMEIRA CÂMARA

VISTOS, relatados e discutidos estes autos de processo de aposentadoria de servidor da Fundação Nacional de Saúde,
ACORDAM os Ministros do Tribunal de Contas da União, reunidos em sessão da Primeira Câmara, diante das razões expostas pelo relator e com fundamento na Constituição Federal, art. 71, III e IX, e na Lei 8.443/1992, arts. 1º, V, e 39, II, em:
9.1. considerar ilegal a concessão de aposentadoria ao sr. Kleber Filomeno de Sousa Rosa e negar registro ao respectivo ato;
9.2. dispensar a devolução dos valores indevidamente recebidos em boa-fé, nos termos do Enunciado 106 da Súmula de Jurisprudência desta Corte;
9.3. determinar à Fundação Nacional de Saúde que adote as seguintes providências:
9.3.1. dê ciência do inteiro teor desta deliberação ao sr. Kleber Filomeno de Sousa Rosa no prazo de quinze dias e faça juntar o comprovante de notificação a estes autos nos quinze dias subsequentes;
9.3.2. suspenda os pagamentos com base no ato ora impugnado no prazo de quinze dias, sob pena de responsabilidade solidária da autoridade administrativa omissa.

PESSOA. APOSENTADORIA. VPNI. LEI 11.355/2006, art. 147, § 1º. DECISÃO JUDICIAL.

Primeira Câmara

Fundação Nacional de Saúde.

3. Interessados/Responsáveis:
3.1. Interessado: Kleber Filomeno de Sousa Rosa (XXX.578.963-XX).

13.1. Ministros presentes: Walton Alencar Rodrigues (Presidente) e Benjamin Zymler (Relator).
13.2. Ministros-Substitutos convocados: Augusto Sherman Cavalcanti e Weder de Oliveira.

BENJAMIN ZYMLER

Trata-se de aposentadoria de servidor da Fundação Nacional de Saúde. 
2. A Unidade de Auditoria Especializada em Pessoal (AudPessoal) , acompanhada pelo representante do Ministério Público junto ao Tribunal de Contas da União (MPTCU) , propôs que a concessão em apreço, de interesse do sr. Kleber Filomeno de Sousa Rosa, fosse considerada ilegal em virtude do pagamento da rubrica "DECISAO JUDICIAL TRANS JUG APO", no valor de R$ 1.792,46, por força de decisão judicial transitada em julgado no processo 0803045-93.2013.4.05.8100 e do Parecer de Força Executória nº 00071/2017/NUMA/PFCE/PGF/AGU (NUP 00411.012896/2016-11) , de 22/6/2017.
3. A instrução defendeu que a vantagem, oriunda do § 1º do art. 147 da Lei 11.355/2006 tinha caráter transitório e deveria ter sido absorvida e ponderou:
"Em situações semelhantes este Tribunal tem decidido que parcelas decorrentes de planos econômicos, ainda que concedidas por meio de decisão judicial com trânsito em julgado, a partir do momento em que podem ser compensadas por reajustes ou reestruturações de carreiras supervenientes, devem ser necessariamente absorvidas. Nesses casos, não há afronta ao ato jurídico perfeito, à coisa julgada, à segurança jurídica e ao princípio da irredutibilidade salarial, já que, em razão das alterações na situação fática e jurídica que deu causa ao pedido judicial tais parcelas foram devidamente compensadas, devido a sua natureza jurídica de antecipação salarial. Nesse sentido foi o Acórdão 9300/2020-TCU-Primeira Câmara de relatoria do Ministro Bruno Dantas.
Todavia, nos casos em que decisão judicial determina, expressamente, que sejam mantidas na remuneração as parcelas relativas a planos econômicos, mesmo após a concessão de reajustes salariais posteriores, o TCU considera ilegal o ato respectivo, abstendo-se, no entanto, de determinar a suspensão do pagamento das quantias tidas como indevidas. Nesse sentido foi o Acórdão 3362/2016-TCU-Segunda Câmara de relatoria do Ministro Raimundo Carreiro.
Assim, no caso concreto, como a decisão judicial determina expressamente que seja mantida o pagamento da rubrica denominada ¿VPNI § 1º do art. 147 da Lei 11.355/2006¿ no contracheque do interessado, este Tribunal apenas pode considerar ilegal o ato, sem determinar a supressão da rubrica."
4. Nada obstante ter inicialmente apontado que o pagamento da rubrica decorre de decisão judicial com trânsito em julgado, a unidade técnica formulou a seguinte proposta de encaminhamento:
"11.1. Considerar ILEGAL e recusar registro  do ato de Aposentadoria de KLEBER FILOMENO DE SOUSA ROSA do quadro de pessoal do órgão/entidade Fundação Nacional de Saúde, com base nos arts. 71, inciso III, da Constituição Federal, 1º, inciso V, e 39, inciso II, da Lei 8.443/1992 e 260, § 1º, do Regimento Interno.
11.2. Com fulcro no art. 262, caput, do Regimento Interno deste Tribunal, determinar ao órgão/entidade Fundação Nacional de Saúde que: 
11.2.1. no prazo de trinta dias, contados da ciência da decisão, envie a este Tribunal documentos comprobatórios de que o (a) interessado (a) cujo ato foi impugnado está ciente do julgamento deste Tribunal;
11.2.2. dê ciência, no prazo de quinze dias, contados da notificação, do inteiro teor desta deliberação (a) o interessado (a) , alertando-o (a) de que o efeito suspensivo proveniente da interposição de eventuais recursos junto ao TCU não o (a) exime da devolução dos valores percebidos indevidamente, caso o recurso não seja provido;
11.2.3. na hipótese de desconstituição da decisão judicial que tem amparado o pagamento da rubrica judicial, faça cessar o seu pagamento, ora impugnado por esta Corte, sob pena de responsabilidade solidária da autoridade administrativa omissa, nos termos do art. 262 do Regimento Interno/TCU."
É o relatório.

não há.

Procurador Rodrigo Medeiros de Lima.

PESSOAL. APOSENTADORIA. DIFERENÇA DO ART. 17 DA LEI 9.624/1998, TRANSFORMADA EM "VPNI DO § 1º DO ART. 147 DA LEI 11.355/2006". DECISÃO JUDICIAL. POSTERIOR APOSENTADORIA. NOVA RELAÇÃO JURÍDICA. ILEGALIDADE E NEGATIVA DE REGISTRO. DISPENSA DE DEVOLUÇÃO DOS VALORES INDEVIDAMENTE RECEBIDOS EM BOA-FÉ. DETERMINAÇÕES.

APOSENTADORIA (APOS)

Unidade de Auditoria Especializada em Pessoal (AudPessoal).

Cuidam os autos de aposentadoria do sr. Kleber Filomeno de Sousa Rosa, ex-ocupante do cargo de Odontólogo da Fundação Nacional de Saúde. 
2. A concessão, fundamentada no art. 3º da Emenda Constitucional 47/2005, vigora desde 26/2/2021.
3. Os pareceres foram pela ilegalidade da concessão, em virtude do pagamento de rubrica judicial alusiva à vantagem prevista  § 1º do art. 147 da Lei 11.355/2006, no valor de R$ 1.792,46, que teria natureza transitória.
4. Estipula o dispositivo em questão (grifos acrescidos) :
"Art. 147. A aplicação do disposto nesta Lei aos servidores ativos, aos inativos e aos pensionistas não poderá implicar redução de remuneração, proventos e pensões.
§ 1º Na hipótese de redução de remuneração, provento ou pensão decorrente da aplicação desta Lei, a diferença será paga a título de Vantagem Pessoal Nominalmente Identificada - VPNI, a ser absorvida por ocasião do desenvolvimento no cargo, da reorganização ou reestruturação das Carreiras, da reestruturação de tabela remuneratória, concessão de reajustes, adicionais, gratificações ou vantagem de qualquer natureza, conforme o caso. (Redação dada pela Lei nº 11.490, de 2007) "
5. Como se vê, a lei previu a instituição de vantagem temporária com o fito específico de impedir o decesso remuneratório dos servidores que optaram por ingressar na nova estrutura remuneratória.
6. No caso concreto, a vantagem que se discute teve origem no art. 17 da Lei 9.624/1998, que previu:
"Art. 17. A parcela dos vencimentos decorrente da carga horária complementar comprovadamente cumprida pelos servidores ocupantes de cargo efetivo de Odontólogo da Fundação Nacional de Saúde, em função de contrato de trabalho anterior à Lei nº 8.112, de 1990, será considerada, para todos os efeitos, como diferença de vencimentos."
7. Essa parcela foi de fato instituída no contracheque do servidor em julho de 2001, mediante a reestruturação das rubricas, vencimento básico e adicional por tempo de serviço, pagas então em múltiplas rubricas. 
8. A tabela a seguir mostra a evolução de sua remuneração desde o momento anterior à implantação da Lei 11.355/2006 até fevereiro de 2021, mês da aposentação do servidor:
		Fev2007
	Mar2007
	Dez2007
	Fev2009
	Dez2013
	fev2021

	Vencimento
	588,07
	671,16
	698,86
	2.136,39
	3.383,00
	3.773,74

	Anuênio 
	111,73
	127,52
	132,78
	405,90
	507,45
	566,06

	GAE
	940,91
	1.073,85
	1.118,17
			
	Dif. art. 17 9.624/1998/VPNI § único art. 147 da Lei 11.355/2006/ Dec. Jud
	1.792,46
	1.792,46
	1.792,46
	1.792,46
	1.792,46
	1.792,46

	GDASST
	412,80
	412,80
	412,80
			
	VPNI art..7 § único L.10483/2002
	226,18
	226,18
	226,18
	226,18
	226,18
	
	GESST
	206,00
	206,00
	206,00
			
	VPC
	59,87
	59,87
	59,87
			
	GDPST
				1.320,00
	3.160,00|
	4.120,80

	GDPST
					790,00
	1.030,20

	Total
	4.338,02
	4.569,84
	4.647,12
		5.880,93

	9.859,09
	11.283,26

	Aumento
		231,82
	309,1
	1.542,91
	5.521,07
	6.545,24

9. Como se vê, a evolução da remuneração do interessado permite a absorção da diferença pessoal da Lei 9.624/1998.
10. Consulta à ficha financeira do servidor revela que a entidade de origem tentou absorver a parcela apenas em 2014, nada obstante o processo judicial (Ação 0803045-93.2013.4.05.8100, da 6ª Vara) , movido pelo Sintsef/CE, contra a retirada da vantagem seja de 2013. 
11. Posteriormente, por força de decisão do Tribunal Regional Federal da 5ª Região (TRF5) , a vantagem foi reimplantada em setembro de 2017.
12. Veja-se que o fundamento da decisão judicial, proferida pelo TRF5, é o da decadência do direito de a administração promover a supressão da vantagem.
13. Contudo, está-se a apreciar ato de aposentadoria, do qual decorre uma nova relação jurídica, de caráter previdenciário, entre o administrado e a administração, relação essa que somente se aperfeiçoa com o registro do ato por parte deste Tribunal de Contas.
14. O Supremo Tribunal Federal (STF) tem entendido que as provimentos judiciais favoráveis ao servidor ativo não se estendem automaticamente aos proventos de aposentadoria, como se verifica no MS 28.604/DF (rel. Ministro Marco Aurélio; julgado pela Primeira Turma em 4/12/2012) :
"[...]
PROVENTOS DA APOSENTADORIA - URPs - DECISÃO JUDICIAL - ALCANCE. O título judicial há de ter o alcance perquirido não só quanto à situação jurídica do beneficiário - servidor --, mas também ao fato de envolver relação jurídica de ativo, e não de inativo.
[...]"
15. Nesse decisum, afirmou o Supremo que o título judicial favorável ao impetrante alcançava exclusivamente seus vencimentos (ou seja, sua remuneração na atividade) , sem repercussão, portanto, em seus futuros proventos de aposentadoria  (benefício de caráter previdenciário) . 
16. Para que não fiquem dúvidas a respeito, permito-me reproduzir excerto das razões do relator, Ministro Aurélio:
"Inicialmente, consigne-se que o título executivo judicial evocado não dirimiu controvérsia sobre proventos da aposentadoria. Ficou restrito a vencimentos dos impetrantes. [...] Logo, não cabe vislumbrar relevância da causa de pedir, no que direcionada a reconhecer-se a repercussão a ponto de alcançar proventos da aposentadoria cujo exame final, sob o ângulo da legalidade administrativa, incumbe ao Tribunal de Contas."
17. A mesma compreensão foi externada pelo Ministro Gilmar Mendes, que, em decisão monocrática proferida no MS 30.725, anotou:
"Nesse sentido, a coisa julgada deveria ser invocada, a princípio, para efeitos de pagamento de vencimentos, o que não significa, necessariamente, que essa proteção jurídica se estenda, desde logo, para o cálculo dos proventos, o qual deve ser analisado caso a caso, sob pena de reconhecer-se a perpetuação de um direito declarado a ponto de alcançar um instituto jurídico diverso: o instituto dos proventos."
18. Dessarte, divirjo parcialmente dos pareceres, por entender que não mais se justifica a manutenção do pagamento da vantagem judicial.
19. Por fim, proponho a dispensa de devolução dos valores indevidamente recebidos em boa-fé, nos termos do Enunciado 106 da Súmula de Jurisprudência desta Corte.

Diante do exposto, VOTO por que o Tribunal adote a deliberação que ora submeto à apreciação deste colegiado.
TCU, Sala das Sessões, em 24 de janeiro de 2023.
BENJAMIN ZYMLER 
Relator